智慧財產及商業法院民事判決  
109年度民著訴字第113號
原      告  開曼群島商益都有限公司




法定代理人  謝國樑              
訴訟代理人  簡榮宗律師
            詹義豪律師
            陳佑羽律師
被      告  陳玉珊                                      

訴訟代理人  黃致豪律師
            林陟爾律師
參  加  人  玉春雷娛樂文創股份有限公司


法定代理人  郭玉清              
訴訟代理人  謝震武律師
            王嘉翎律師
受 告知 人  台灣映藝娛樂股份有限公司


法定代理人  李安修              
受 告知 人  華策影視國際傳媒有限公司






法定代理人  趙依芳              
上列當事人間確認著作權事件，本院於民國111年6月14日言詞辯
論終結，判決如下：
    主  文
一、被告於民國一百十二年九月四日前，不得禁止或妨害原告以
    華語電影續集之方式重製、出租及散布（發行）、改作如附
    表所示著作。
二、被告於民國一百十七年九月三日前，不得禁止或妨害原告以
    華語連續劇之方式重製、出租及散布（發行）、改作如附表
    所示著作。
三、訴訟費用由被告負擔。
四、參加費用由參加人負擔。　　
    事實及理由
壹、程序方面
一、按訴狀送達後，原告不得將原訴變更或追加他訴。但請求之
    基礎事實同一；擴張或縮減應受判決事項之聲明；不甚礙被
    告之防禦及訴訟之終結者，不在此限，民事訴訟法第255條
    第1項第2、3、7款定有明文。
二、原告起訴聲明：請求確認原告與玉春雷娛樂文創股份有限公
    司、華策影視國際傳媒有限公司、台灣映藝娛樂股份有限公
    司就附表所示「我的少女時代」電影、劇本（下稱系爭電影
    、系爭劇本，統稱系爭著作）之著作權為合法共有；請求確
    認原告就系爭著作之著作權專屬授權為合法存在。訴訟進行
    中，原告變更調整聲明（卷一第226頁、卷二第139頁、第31
    5頁），最後確定聲明為㈠被告於民國112年（即西元2023年
    ）9月4日前，不得禁止或妨害原告以華語電影續集之方式重
    製、出租及散布（發行）、改作系爭著作。㈡被告於117年（
    即西元2028年）9月3日前，不得禁止或妨害原告以華語連續
    劇之方式重製、出租及散布（發行）、改作系爭著作（卷二
    第363至364頁、卷三第107頁）。
三、原告變更聲明前後均係基於其取得系爭著作專屬授權，被告
    非系爭著作權利人等基礎事實而為主張，相關訴訟資料非不
    得共通利用，且原告110年12月29日提出最後確定聲明之時
    點，係在111年3月9日言詞辯論期日前之準備程序期日所為
    （卷二第363頁、第431頁），並不甚礙被告之防禦及訴訟之
    終結，原告所為變更核符首揭規定，應予准許。被告以不符
    合請求基礎事實同一之規定而不同意原告變更聲明等情（卷
    二第495至505頁），並不可採。
貳、實體方面
一、原告主張：
  ㈠原告及華聯國際多媒體股份有限公司（下稱華聯公司）、參
    加人玉春雷娛樂文創股份有限公司（下稱玉春雷公司）、華
    策影視國際傳媒有限公司（下稱華策公司）、台灣映藝娛樂
    股份有限公司（下稱映藝公司）依四方契約協議共同持有系
    爭著作，並專屬授權原告系爭著作之著作權，以供原告拍攝
    系爭著作之華語電影續集及連續劇各1部，授權費用業已支
    付完畢。而依甲證5著作權專屬授權協議書約定及乙證1仲裁
    判斷書主文，原告取得專屬授權標的為系爭著作；專屬授權
    期間華語電影為106（西元2017年）年6月5日至112年（西元
    2023年）9月4日止，連續劇為華語電影續集開拍之日起屆滿
    5年，原告最遲應於112年9月4日開拍，故至117年（西元202
    8）年9月3日止；專屬授權範圍係於全球各地開發、製作、
    拍攝、發行、宣傳、推廣華語中文電影續集及華語中文連續
    劇，以及製作華語中文電影續集及華語中文連續劇的原聲帶
    及衍生商品。
　㈡被告得知系爭著作專屬授權乙情後，於106年9月26日、同年1
    1月2日分別以甲證6、甲證7律師函表示前揭專屬授權協議為
    非法授權，侵害其權利，並多次透過社群網頁、新聞媒體對
    外表示其為系爭劇本合法著作財產權人。原告因系爭著作權
    利歸屬不明，系爭著作電影續集之拍攝暴露巨大風險，爰依
    著作權法第84條規定，請求排除防止侵害。
　㈢聲明如壹之二最後確定聲明所示。
二、被告答辯：
  ㈠依甲證9合資契約書第6條第2項約定，被告參與創作之系爭劇
    本著作財產權，自103年（西元2014年）12月5日完成劇本創
    作後屆滿5年時（即108年12月5日），被告即自動取得系爭
    劇本之著作財產權，並經甲證10股東會會議紀錄討論事項第
    ㈣案作成決議通過公司相關產品原著版權歸於被告所有，甲
    證11系爭電影導演合約第24條約定發展衍生著作物前需經捷
    曦影像製作有限公司（下稱捷曦公司）同意，且捷曦公司有
    優先撰寫之權，足徵玉春雷公司對原告所為專屬授權有法律
    瑕疵，並無礙被告已合法取得系爭著作權利之事實。
　㈡無論原告與玉春雷公司間曾簽署如何之協議，均不可能對抗
    系爭著作真正權利人被告，甲證6主要意旨在通知原告依前
    揭資料所示被告擁有之權利，以免後續發生法律糾紛，甲證
    8僅為被告意見表達及事實陳述，被告自始即無任何侵害原
    告著作權之行為，原告亦未舉證被告有何侵害著作權之危險
    性存在，不符合著作權法第84條之構成要件。證人郭○○對於
    系爭劇本開發及相關契約文件意涵全無所悉，且所陳述內容
    屢屢自相矛盾、前後不符，所為陳述無採信餘地，玉春雷公
    司簽署甲證5之前，刻意隱匿被告擁有系爭著作之著作權與
    優先撰寫權等事宜，顯然有意令原告陷於錯誤而給付鉅額權
    利金，無令原告實際從事系爭著作續集拍攝之意。　　
　㈢聲明：駁回原告之訴。
三、參加人陳述：　　　
　㈠系爭劇本由訴外人曾○○承攬威俠文創娛樂股份有限公司（下
    稱威俠公司）系爭劇本之編寫創作，於甲證12承攬合約書第
    四條之㈢保證均係獨立創作，絕無侵權，又依著作權法第12
    條規定，曾○○為系爭劇本著作人，嗣再由威俠公司、曾○○及
    玉春雷公司簽立甲證13合約轉讓協議書，約定玉春雷公司為
    系爭劇本之著作人。乙證3僅載述被告為協助創作之人而提
    供建議、參與確認等。甲證9合資契約書第6條第2項約定「
    丁方創作之劇本」，丁方為被告個人，須為被告個人創作之
    劇本，且未有任何違約之舉，始有適用，本件不得作為被告
    主張權利之依據。
　㈡甲證10股東會會議記錄討論事項第㈣案之標的並非系爭劇本，
    且該討論事項僅玉春雷公司內部討論案，從未對外為此意思
    表示。甲證11系爭電影導演合約第23條明確約定系爭電影所
    有相關著作之著作權歸屬玉春雷公司擁有，玉春雷公司將拍
    攝續集之部分專屬授權原告行使，為有權處分。況被告並非
    甲證11之合約當事人，第24條就捷曦公司優先撰寫之約定僅
    為債權約定關係，並未因此令系爭電影相關著作財產權歸屬
    捷曦公司。
四、本件爭點（卷二第396頁）：原告依著作權法第84條規定請
    求排除防止侵害如聲明所示有無理由？
五、本院得心證理由：
  ㈠原告主張被告以律師函表示甲證5著作權專屬授權書係非法授
    權，侵害被告權利，並提及被告與玉春雷公司等簽有甲證9
    合資契約書、玉春雷公司有甲證10股東會會議記錄討論事項
    、捷曦公司與玉春雷公司簽有甲證11系爭電影導演合約等情
    ，以及乙證1中華民國仲裁協會作成判斷，甲證5之電影續集
    授權期間延長至112年（即西元2023年）9月4日等情，被告
    不爭執（卷二第365至367頁），堪信為真。
　㈡原告主張原告及華聯公司、玉春雷公司、華策公司、映藝公
    司依四方契約協議共同持有系爭著作，並專屬授權原告系爭
    著作之著作權，以供原告拍攝系爭著作之華語電影續集及連
    續劇各1部等情，提出甲證1至5、甲證18為證，被告則以依
    據甲證9合資契約書第6條第2項約定，已合法取得系爭著作
    著作財產權，參以甲證10股東會會議紀錄討論事項第㈣案作
    成之決議、甲證11系爭電影導演合約第24條約定，原告繼受
    自玉春雷公司之系爭著作權利有法律上瑕疵，並無礙被告已
    取得之系爭著作權利等情置辯。經查：
　⒈原告主張與玉春雷公司、華聯公司、華策公司、映藝公司等
    按百分之10至36不等之比例共同持有系爭著作之著作權乙情
    ，有甲證1至5之協議書、補充協議及甲證18所列相關約款可
    資參核。而原告取得系爭著作之華語電影續集、華語連續劇
    重製、出租及散布（發行）、改作之專屬授權內容如前述原
    告主張第㈠項所述等情，有甲證5著作權專屬授權協議書約款
    及乙證1仲裁判斷主文可資參照，分列如下，堪予採信：
　⑴甲證5第壹條第四項：甲方（玉春雷公司）、丙方（華策公司
    ）、丁方（映藝公司）同意自簽約日起，依其對於本電影之
    影片及劇本著作權的持有比例，就乙方（原告）位於全球各
    地開發、製作、拍攝及發行電影續集及連續劇所需之本電影
    的影片及劇本著作權的一切相關權利、所有權及權益（包括
    但不限於本電影相關素材之使用、劇本之改作及其他因改作
    所需行使之權利），專屬授權予乙方。
　⑵甲證5第壹條第五項：甲方、丙方及丁方依本條第四項對乙方
    所為之授權，包括於乙方宣傳及推廣電影續集及連續劇，或
    製作電影續集及連續劇的原聲帶及衍生商品時，均有使用本
    電影的影片及劇本著作權之權利。此外，鑑於電影續集是本
    電影的延續，而連續劇是以電影續集為基礎所發展的劇集，
    甲方、丙方及丁方同意，在遵守本協議其他條款的情形下，
    乙方可使用本電影中的所有元素（包括但不限於使用與本電
    影相同的劇名或相關的主角名稱）。
　⑶甲證5第壹條第十項前段：本協議當事人同意，甲方、丙方及
    丁方依本協議書所為之專屬授權只限於以華語中文為主要拍
    攝語言的專屬授權，其他語言的授權，均不在依本協議書所
    為之專屬授權範圍內。
　⑷甲證5第貳條第一項：對於依第一條所為的專屬授權，甲方、
    丙方及丁方同意電影續集及連續劇之授權期間應分別計算，
    電影續集及連續劇之授權期間分別為：①電影續集：為簽約
    日起至屆滿5年之日止。電影續集應於此期間內開拍及完成
    拍攝。②連續劇：為電影續集開拍（以開鏡儀式日為準）之
    日起至屆滿5年之日止。
　⑸乙證1仲裁判斷書主文：兩造甲證5著作權專屬授權協議書，
    其中第貳條第一項第一點所訂授權期間，於電影續集部分應
    延長至西元2023年9月4日為止。
　⒉被告辯稱依甲證9合資契約書第6條第2項約定，被告參與創作
    系爭劇本，自103年間完成劇本創作後屆滿5年時，被告即自
    動取得系爭劇本之著作財產權，並經甲證10股東會會議紀錄
    討論事項第㈣案作成決議通過公司相關產品原著版權歸於被
    告所有，甲證11系爭電影導演合約第24條約定發展衍生著作
    物前需經捷曦公司同意，且捷曦公司有優先撰寫之權，玉春
    雷公司對所為專屬授權行為有法律瑕疵等情，為原告否認如
    上所述，並提出甲證12至13、甲證15至17為證。經查：
　⑴系爭劇本依甲證12承攬合約書約定由曾○○承攬威俠公司系爭
    劇本編寫創作，甲證13合約轉讓協議書協議將甲證12威俠公
    司對曾○○之一切權利義務全部轉讓玉春雷公司，並於第1條
    第㈣項約定玉春雷公司為著作人，其著作權（包含著作人格
    權、著作財產權）均屬玉春雷公司所有。是依甲證12、13約
    定，系爭劇本著作權屬玉春雷公司所有。
　⑵系爭電影依甲證11系爭電影導演合約第23條前段約定：乙方
    （即捷曦公司）同意且確認，於本合約授權範圍內所產出之
    所有與本片相關之著作，該等著作之下列著作權，歸甲方（
    即玉春雷公司）所有，包括不限於影片製作、登記、註冊、
    重製、縮製16釐米影片、國內外公開上映、國內外錄影帶製
    作發行、國內外公開播送有線電視……等等著作權利，甲方絕
    對永久擁有。乙方同意本片著作財產權為甲方。是依甲證11
    約定，系爭電影著作財產權屬玉春雷公司所有。
　⑶甲證9合資契約書第6條第2項約定：凡丁方（即被告）所創作
    之劇本，於完成劇本創作後屆滿5年時，在丁方無違約前提
    ，合資公司（即玉春雷公司）將該劇本之著作財產權自動讓
    與丁方，無須特別證明。本件被告雖稱系爭劇本之主要故事
    方向、劇情架構、核心價值、細節呈現方式、各角色之人物
    設定與定位等事項，均由被告全程主導並作最終定奪，並多
    次直接參與劇本撰寫並動筆修正內容等情，提出乙證2、3為
    證。惟依著作權法第10條之1規定，著作權法所保護者為著
    作之表達，而不及於其所表達之思想、概念或發現，系爭劇
    本依甲證12、13佐以玉春雷公司提供之丙證1至6，應為曾○○
    撰寫完成，而觀諸乙證2電子郵件內容多為就系爭劇本之討
    論，佐以乙證3聲明書載明系爭劇本有被告參與提供創作建
    議，並就最終版本完成前共同參與作確認等情，可認被告就
    系爭劇本在創意及概念上之助益匪淺，然此均無礙於前揭著
    作權法所保護之系爭劇本為曾○○撰寫創作完成之認定，被告
    以乙證2、3及甲證9合資契約書第6條第2項約定認已取得系
    爭劇本之著作財產權乙情，容有疑義，尚難採憑。
　⑷甲證10股東會會議紀錄討論事項第㈣案記載：「案由：本公司
    （即玉春雷公司）相關產品原著版權處理方式。說明：本公
    司相關產品原著版權歸於執行長（即被告）所有，但狼殿下
    的部分，這部分必須計價，提請承認。決議：照案通過」，
    觀諸前揭會議紀錄所載「相關產品原著版權」之標的並非明
    確特定，玉春雷公司陳稱該案討論當時仍在籌備中而尚未成
    形之標的，與系爭著作無關（卷二第79頁），實難僅憑前揭
    會議紀錄之記載而為系爭劇本或系爭電影著作權歸屬之判斷
    。
　⑸甲證11系爭電影導演合約當事人為玉春雷公司及捷曦公司，
    被告並非該合約當事人，實難據為被告是否為系爭著作權利
    人之判斷。
　⑹基上，本件依前揭事證，尚難以被告與玉春雷公司等間之合
    資契約或會議紀錄，認被告已取得系爭劇本或系爭電影之著
    作權。
  ㈢著作權法第84條規定：著作權人或製版權人對於侵害其權利
    者，得請求排除之，有侵害之虞者，得請求防止之。原告主
    張被告以律師函及透過社群網頁、新聞媒體對外表示其為系
    爭劇本合法著作財產權人，原告因系爭著作權利歸屬不明，
    系爭著作電影續集之拍攝暴露巨大風險等情，業據提出甲證
    6至8為證，雖被告辯稱其意見表達及事實陳述，自始即無任
    何侵害原告著作權之行為云云，然觀諸甲證6律師函說明一
    末行載明「請其等與貴所聯繫協商會議之時間，以免後續侵
    害本人權益致生法律糾葛」、甲證7說明一之㈢末行記載「請
    玉春雷公司及益都有限公司等於文到14日內出面協商，以免
    徒生法律糾紛」等語（卷一第80頁、第85頁），被告顯係基
    於著作權利人之立場發函，原告依甲證5所示於約定期間內
    取得系爭著作專屬授權，並據以拍攝系爭著作電影續集及連
    續劇，自有確保取得系爭著作權利完整性並為合法行使之必
    要，故原告依前揭著作權法第84條規定，請求排除防止侵害
    如訴之聲明所示，為有理由，應予准許。
六、綜上所述，原告取得系爭著作之專屬授權，依前揭事證，尚
    難認被告已取得系爭劇本或系爭電影之著作權。從而，原告
    依著作權法第84條規定，訴請被告於112年9月4日前，不得
    禁止或妨害原告以華語電影續集之方式重製、出租及散布（
    發行）、改作系爭著作；於117年9月3日前，不得禁止或妨
    害原告以華語連續劇之方式重製、出租及散布（發行）、改
    作系爭著作，為有理由，應予准許。
七、本件事證已臻明確，兩造及參加人其餘主張陳述、攻擊防禦
    方法及所提之證據，經本院斟酌後，認與判決結果不生影響
    ，均毋庸再予論述，附此敘明。
八、結論：本件原告之訴為有理由，依智慧財產案件審理法第1
    條，民事訴訟法第78條，判決如主文。
中　　華　　民　　國　　111 　年　　7 　　月　　8 　　日
　　                      智慧財產第一庭
　　                              法  官　陳端宜
以上正本係照原本作成。
如對本判決上訴須於判決送達後20日內向本院提出上訴狀。
如委任律師提起上訴者，應一併繳納上訴審裁判費。
中　　華　　民　　國　　111 　年　　7 　　月　　8 　　日
　　　　　　　　　　　　　　　    書記官　吳祉瑩
附表：
編號 著  作 內  容 一 視聽著作 「我的少女時代」電影 二 語文著作 「我的少女時代」劇本